# 类似于交叉持股的合并报表处理请教

提问人：zhs7403 时间：2013-11-03 15:45:24
老师,关于您的第一段是否可以理解为b对c初始的20%投资不考虑49%*20%*100隐含的少数股东部分，将其全部作为母公司的投资？
即视同a在年底编制合并报表时可以看作在初始投资是100%的母公司投资？在c今后赢利的时候将其盈利部分作为49%×20%×20列入少数股东损益进而作为少数股东权益？ 您说的第 2 段少数股东权益没有变化，我还是有一些疑问，c今后作为a100%的股权，其以后收益肯定不会再有49%×20%×20的少数股东部分，因此如果是溢价转让20%股权给a（即a100%控股）我觉得应该存在少数股东权益变化的阿？

回答人：chenyiwei
可参考：
问题3-2-52（交叉持股下合并报表问题） 问题： 交叉持股下编制合并报表时如何进行抵销？ 背景： A公司持有B股权70%、持有C股权70.8%。同时，C公司持有B公司股权30%；B公司持有D公司股权60%；C公司持有D公司股权20%。 解答： 在编制合并报表时，合并范围内各公司之间的互相投资应全部抵销，合并报表中不应保留合并范围内部企业之间的长期股权投资，以及相对应的投资收益。
如果不考虑子公司之间互相投资时的增资价格与增资前被投资企业每股账面净资产之间可能存在差异的影响，在出资环节，子公司之间的互相投资不会导致少数股东权益发生变化（因为被投资子公司接受的投资并非来自合并集团以外），即子公司之间的投资成本不会导致整个合并集团对外少数股东权益的增加。因此，在涉及中间层持股子公司（如本案例中的C公司持有其他子公司B、D的股权；
B公司持有其他子公司D的股权）的情况下，整个合并集团的少数股东权益不能直接按照“子公司净资产*(1-母公司最终享有权益比例)”计算。 只有当后续该被投资子公司产生经营盈亏，其各直接股东（包括母公司、作为其股东的中间层子公司、合并集团外的少数股东）按比例享有或承担该盈亏时，才会导致少数股东权益的变化。其中，作为其股东的中间层子公司如果不是母公司的全资子公司，则因在被投资子公司的净利润中享有或承担相应份额导致该中间层子公司自身的净资产变动，该中间层子公司自己的少数股东按比例享有，也会相应导致合并报表层面少数股东权益的变动。 就本案例而言，由母公司A及其子公司B、C、D所构成的合并集团（合并报表主体）中，由少数股东持有的子公司权益包括C公司股权的29.2%和D公司股权的20%（B公司的实收资本均由合并范围内的A公司和C公司出资，无外部股东）。其中，C公司又持有B公司的30%股权和D公司的20%股权，而B公司持有D公司的60%股权。因此，本案例中A公司合并报表层面的少数股东权益和少数股东损益应按以下方法计算（注：为简便起见，假设：各子公司自成立以来的实收资本和股权结构未发生过变化，各子公司的股东对其出资时均系按每 1 元注册资本缴付出资 1 元，无资本溢价；各子公司在进行利润分配时，均按其直接股东的持股比例将股利分配给其各直接股东）： 1 、少数股东权益的计算 少数股东权益包括两部分：
（ 1 ）由投资（少数股东对子公司的资本性投入）形成的少数股东权益；（ 2 ）由少数股东在子公司的净利润和其他综合收益中所享有的份额形成的少数股东权益。 （ 1 ）由投资（少数股东对子公司的资本性投入）形成的少数股东权益＝各少数股东对子公司的出资额＝C公司实收资本×29.2%＋D公司实收资本×20%。 （ 2 ）由少数股东在子公司的净利润和其他综合收益中所享有的份额形成的少数股东权益 首先，各子公司之间均应对互相投资采用权益法核算，即： ①B公司按照其对D公司的60%股权比例，对D公司的长期股权投资进行权益法核算，确认投资收益和其他净资产变动份额。 ②C公司按照其对D公司的20%股权比例，对D公司的长期股权投资进行权益法核算，确认投资收益和其他净资产变动份额。 ③在B公司已对其对D公司的长期股权投资采用权益法核算的基础上，C公司按照其对B公司的30%股权比例，对B公司的长期股权投资进行权益法核算，确认投资收益和其他净资产变动份额。 （注：实务中如果子公司之间的互相投资采用成本法核算的，为了合并报表之目的，中间层子公司对其他子公司的长期股权投资也应按权益法模拟调整，而不论实际持股比例高低和影响力大小。） 在已经按照上述要求，对子公司之间的股权投资采用权益法核算的基础上，由少数股东在子公司的净利润和其他综合收益中所享有的份额形成的少数股东权益＝C公司的留存收益和由其他综合收益形成的资本公积余额×29.2%＋D公司的留存收益和由其他综合收益形成的资本公积余额×20%。 在计算出少数股东权益的基础上，以合并资产负债表中所列的股东权益总额减去少数股东权益，即应等于归属母公司股东的权益总额。 2 、少数股东损益的计算 同理，在已经按照上述要求，对子公司之间的股权投资采用权益法核算的基础上，A公司合并报表中的少数股东损益＝C公司的当期净利润×29.2%＋D公司的当期净利润×20%。 在计算出少数股东损益的基础上，以合并利润表所示的净利润减去少数股东损益，即得到归属母公司股东的净利润额。
对你所说的第二个问题，B公司转让C公司 20 ％股权给A，就A的合并报表层面而言相当于一项逆流交易，其未实现损益的抵销影响应按比例分配给B的少数股东，B的少数股东损益和少数股东权益应按照抵销该项内部交易后B的净资产、净利润为基础计算，因此其最终效果是对合并报表层面不产生影响。这不同于母公司向合并范围以外的少数股东收购少数股权，如果母公司向合并范围以外的少数股东收购少数股权，则是与合并集团以外发生的交易，且有经济资源流出，所以会影响合并报表层面的少数股权和资本公积；而此处母公司向子公司收购另一子公司的股权完全是内部交易，所以不会对合并报表层面所显示的资产、负债、权益等产生影响。

提问人：zhs7403 时间：2013-11-05 16:08:48
陈老师,感谢您详细的回答。您的回答我总结就是： 1 、不采用所谓的穿透原理，比如您的例子，视同于d的少数股东是20%，即直接的外部股东20%，而不是1-70%*60%-70%*20.8%?，b也依次类推认为是100%持股，没有少数股东？并由此计算少数股东权益和损益。我的理解对吗？ 2 、B公司转让C公司 20 ％股权给A这一步您的解答我没有完全理解，我目前看您的解答的意思是如果b产生处置股权溢价 100 万元，则认为可以视同此交易在合并口径没有发生，即在集团内部的股权划转，对少数股东权益和损益也不会有影响，对吗？

回答人：chenyiwei
1 、是，尽可能按照直接少数股权比例计算。 2 、B公司转让C公司 20 ％股权给A这一步是逆流交易，内部交易未实现利润的抵销影响应按照A持有B的股权比例在多数股东和少数股东之间分摊，在合并报表层面的影响就相当于把该内部交易损益归属于少数股东的部分完全抵消，这样对合并报表层面就完全没有影响了。

提问人：zhs7403 时间：2013-11-06 11:18:25
陈老师,您说的第一步我完全理解了.实际上c的股东就是a和b，因此c在被a，b投资没有少数股东权益。c今后的盈利部分是通过b所占20%的股权在合并报表口径权益法核算产生了49%×20%×c公司在投资日后净资产增加额体现出来的。即：合并层面的少数股东权益=49%b+49%×20%×c公司在投资日后净资产增加额。 但是对于 2 我还没有完全明白。比如本例 假设b的实收资本为 100 万，a对b投资为 51 万；b把收到的 100 万马上对c投资 100 万，c实收资本为 500 万。那么a对c投资为 400 万。第一年c盈利 20 万，b的当年净利润是0 ，即合并口径年末的少数股东权益是49%×104。 如果20%的股权b卖了 200 万，即b单体报表产生 200 万投资收益，a单体报表的长期股权投资c金额变为400+200。我理解您的意思是a将 100 的投资分配给51%和49%，即 49 的投资收益确认， 51 作为合并内部抵消？
在合并报表a冲减长投和b投资收益？还是我理解错了？

回答人：chenyiwei
不是。这 100 万的投资处置损益在合并报表层面应全部抵销。由于该交易属于逆流交易，因此 100 万元的抵销影响应按照 51 ： 49 的比例分配给少数股权。由于B的个别报表层面的 100 万投资收益中，按股权比例计算应有 49 万归属于持有B公司 49 ％股权的少数股东，但通过把抵销金额分配给少数股东，抵销了个别报表层面确认归属于少数股东的投资处置收益的影响。因此合并结果就是合并报表层面的少数股东损益为零，与假定不发生该项内部交易时的少数股东损益相同。